臺灣高等法院臺南分院刑事判決
　　　上　訴　人　臺灣雲林地方法院檢察署檢察官
　　　被　　　告　乙　○　○
右上訴人因被告違反著作權案件，不服臺灣雲林地方法院九十二年度訴字第六三０號
中華民國九十三年四月十四日第一審判決（起訴案號：臺灣雲林地方法院檢察署九十
二年度偵字第四一七六號），提起上訴，判決後經最高法院發回更審，本院判決如左
：
      主      文
原判決關於公訴不受理部分撤銷。
乙○○無罪。
其他上訴駁回。
      理      由
一、公訴意旨略以：乙○○係雲林縣西螺鎮○○路一四六號「國際影音電子廣場」負
    責人，（一）明知「一休和尚」ＶＣＤ之視聽著作，係弘恩文化事業有限公司（
    下稱弘恩公司）享有著作財產權之著作物，竟於九十一年十二月間，透過洪茂耀
    以每片新臺幣（下同）五十元之價格，購入未經上述著作財產權人同意或授權而
    侵害他人之「一休和尚」ＶＣＤ二十一片。（二）明知「霹靂封靈島」、「霹靂
    刀鋒」ＶＣＤ係黃強華、黃文擇之視聽著作，非經著作權人同意或授權，不得擅
    自重製，竟意圖出租營利，並基於常業之犯意，於不詳時地，未經上開著作財產
    權人之同意或授權，以自備之電腦、光碟燒錄機，執行電腦對拷燒錄，而擅自重
    製「霹靂封靈島」ＶＣＤ五十片、「霹靂刀鋒」ＶＣＤ五十四片。（三）乙○○
    又於不詳時間在雲林縣夜市，向不詳姓名、年籍之人購入詳如附表(三)所示之「盜
    版ＶＣＤ二二九片」後，即意圖出租營利，並基於常業之犯意，將上開盜版之Ｖ
    ＣＤ陳列在其所經營之「國際影音電子廣場」內，出租予不特定之顧客觀賞，恃
    以維生，並以之為常業。因認其涉有著作權法第九十四條第一項之以犯同法第九
    十二條第一項意圖營利而以出租之方法侵害他人著作財產權為常業罪嫌云云。
二、按犯罪事實應依證據認定之，無證據不得認定犯罪事實，不能證明被告犯罪者，
    應諭知無罪之判決，刑事訴訟法第一百五十四條第二項、第三百零一條第一項，
    分別定有明文。又刑事訴訟法第一百六十一條第一項規定：檢察官就被告犯罪事
    實，應負舉證責任，並指出證明之方法。因此，檢察官對於起訴之犯罪事實，應
    負提出證據及說服之實質舉證責任。倘其所提出之證據，不足為被告有罪之積極
    證明，或其指出證明之方法，無從說服法院以形成被告有罪之心證，基於無罪推
    定之原則，自應為被告無罪判決之諭知，最高法院九十二年台上字第一二八號判
    例可資參照。又認定不利於被告之事實，須依積極證據，苟積極證據不足為不利
    於被告事實之認定時，即應為有利於被告之認定，更不必有何有利之證據。再事
    實之認定，應憑證據，如未能發現相當證據，或證據不足以證明，自不能以推測
    或擬制之方法，為裁判基礎。又告訴人之告訴，本以使被告受刑事訴追為目的，
    故其陳述是否與事實相符，自應調查其他證據，以資審認，苟其所為攻擊之詞，
    尚有瑕疵，則在此瑕疵未予究明以前，即不能遽採為斷罪之基礎，最高法院三十
    年上字第八一六號、四十年台上字第八六號、五十二年台上字第一三００號、六
    十一年台上字第三０九九號判例亦可參照。
三、公訴人認被告乙○○涉犯著作權法第九十四條第一項之以犯同法第九十二條第一
    項意圖營利而以出租之方法侵害他人著作財產權為常業罪嫌，無非以告訴人之指
    訴及被告坦承扣案之「霹靂封靈島」、「霹靂刀鋒」ＶＣＤ，為其所重製；「一
    休和尚」以每片五十元之價格向證人洪茂耀購買之事實。而證人甲○○證實「一
    休和尚」ＶＣＤ係弘恩公司享有著作財產權之視聽著作，且弘恩公司係自九十一
    年十月一日取得「一休和尚」著作財產權，而扣案「一休和尚」ＶＣＤ並非弘恩
    公司所發行，且正版「一休和尚」ＶＣＤ每片價格約一百五十元左右。並提出扣
    得如附表(一)所示之盜版ＶＣＤ二十一片；如附表(二)所示之盜版ＶＣＤ一百零四片
    ；(三)如附表(三)所示之盜版ＶＣＤ二二九片，為其所憑論據。
四、訊之被告乙○○固坦承警方在其所經營「國際影音電子廣場」查扣前開非合法版
    權ＶＣＤ，惟堅決否認有不法犯行，辯稱：系爭「一休和尚」ＶＣＤ係伊向廣達
    欣公司之業務員洪茂耀所購買，且光碟上有註明新聞局核定字號，伊不知為何為
    盜版片；又「霹靂封靈島」、「霹靂刀鋒」ＶＣＤ，雖係伊所重製，但伊有與霹
    靂布袋戲公司代理商中龍科技股份有限公司（下稱中龍科技公司）簽約，經該公
    司授權，伊當然可以重製；又附表(三)所示之ＶＣＤ，係伊在夜市購買（嗣改稱部
    分自大陸地購買），供自己觀賞用，並未出租使用。且伊店內有幾千支影片供出
    租，每日營業額約三千元至五千元間，生活主要收入來源應是出租正版影片之所
    得等語。
五、經查：
（一）附表(一)部分：
  1.被告坦承以「每片五十元」之價格向證人洪茂耀購買詳如附表(一)所示之「一休和
    尚」ＶＣＤ二十一片，核與證人洪茂耀、張瑞典證述相符，並有扣案之詳如附表
    (一)所示之「一休和尚」ＶＣＤ可稽。是如附表(一)所示之「一休和尚」ＶＣＤ，為
    被告以每片五十元之價格向證人洪茂耀所購買之事實，應可認定。又系爭「一休
    和尚」ＶＣＤ是由金倫公司所發行之事實，除經證人洪茂耀證述明確外，並有扣
    案之「一休和尚」ＶＣＤ可稽（扣案之ＶＣＤ光碟及小海報照片，詳警卷第二六
    、二七頁）。是扣案之「一休和尚」ＶＣＤ是「金倫公司」所發行，並非弘恩公
    司所發行之事實，亦可認定。又金倫公司所發行之「一休和尚」ＶＣＤ，並未取
    得日本東映動畫企業有限公司授權之事實，有臺灣臺中地方法院檢察署檢察官九
    十二年度偵字第八八二五號起訴書在卷可參，故扣案之「一休和尚」ＶＣＤ係未
    經合法授權而重製之盜版ＶＣＤ之事實，亦可認定。是本件爭點在於：被告以每
    片五十元低於市價價格，購得上開盜版之「一休和尚」ＶＣＤ，其是否知情？
  2.雖證人甲○○證稱：弘恩公司所發行之「一休和尚」ＶＣＤ「每片約一百五十元
    」，而被告係以「每片五十元」之價格購入扣案之「一休和尚」ＶＣＤ。又證人
    洪茂耀、張瑞典於偵查中均證述扣案之「一休和尚」ＶＣＤ沒有授權書等情明確
    ，故公訴人以被告是經營ＶＣＤ出租之業者，既未取得扣案之「一休和尚」ＶＣ
    Ｄ之授權書，理應知悉系爭「一休和尚」ＶＣＤ是盜版之ＶＣＤ，作為認定被告
    知情之證據。惟證人洪茂耀證稱：系爭「一休和尚」ＶＣＤ，當初發行時，後面
    有字號，廠商的地址、電話、負責人，依照我們判斷，「認為是合法的」。又日
    本卡通小叮噹的賣價也是在「十五元至二十元間」，所以他以四十元之價格向張
    瑞典買「一休和尚」ＶＣＤ並不會太低（詳原審卷第四三頁、第四四頁）。又證
    人張瑞典亦證稱：系爭「一休和尚」ＶＣＤ，是他以每片三十元之價格向視馨公
    司購買後，再以每片三十五元之價格賣給洪茂耀。「因為是公司的庫存貨」，所
    以，他沒有覺得價格太便宜。又該「一休和尚」ＶＣＤ後面有公司的住址、電話
    及新聞局字號，因此，「他並未懷疑是盜版的」（詳原審卷第四六頁）。而扣案
    之「一休和尚」ＶＣＤ之小海報上，確實有載明發行廠商之電話、住址，並有註
    明新聞局字號之事實，亦有「一休和尚」ＶＣＤ扣案可稽（照片詳警卷第二七頁
    ）。依據前開說明，系爭「一休和尚」ＶＣＤ，係證人洪茂耀透過證人張瑞典向
    視馨公司所購買，而於九十一年十二月間出售予被告之事實，業經證人洪茂耀、
    張瑞典證述明確。至於證人洪茂耀證稱以每片四十元之價格向證人張瑞典購買系
    爭「一休和尚」ＶＣＤ，而證人張瑞典則證稱以每片三十五元之價格出售給證人
    洪茂耀，雖然稍有出入，但二人證述之主要情節既然相符，自不能憑此細節上之
    出入，就認定證人洪茂耀、張瑞典之證詞全然不可信。且上開事實，除經證人洪
    茂耀、張瑞典證述綦詳外，並有視馨實業有限公司銷貨單一紙在卷可參（詳偵卷
    第二七頁）。又證人洪茂耀是廣達欣公司之業務員，證人張瑞典則為華信影視公
    司之職員，均為從事經銷ＶＣＤ之人員，二人均證述系爭「一休和尚」ＶＣＤ之
    價格不會太低，且不知道是盜版等情明確。從上開事證而言，扣案「一休和尚」
    ＶＣＤ雖是盜版且低於市價買入，購買人極有可能知道是盜版，但從整體買賣過
    程及「一休和尚」ＶＣＤ之外觀，尚難排除被告以為是正版「一休和尚」ＶＣＤ
    ，是本院認為尚難逕以正版、盜版之價格相差甚多，即認定被告必然知道所購買
    之系爭「一休和尚」ＶＣＤ為盜版無疑。
  3.按合法著作重製物之所有權人，得出租該重製物。但錄音著作及電腦程式著作之
    重製物，不適用之，著作權法第六十條第一項定有明文，此即所謂「第一次銷售
    原則」，又稱「權利耗盡原則」，其立法意旨在謀著作財產權與著作重製物所有
    權之平衡。因此，透過買賣取得合法著作重製物者，仍得出租該合法重製物，應
    可認定。是被告店內之ＶＣＤ、ＤＶＤ等，只要是合法重製物，均得出租，並非
    只有簽約取得授權之ＶＣＤ、ＤＶＤ等，方得出租，亦可認定。又一般新片的合
    法重製物，短期間內並未在市面上出售，業者為滿足消費者看新片之需求，只有
    透過簽約授權方式取得出租權，故價格較高；而舊片則可透過市場買賣方式取得
    ，故價格相對較低。就本案而言，系爭「一休和尚」ＶＣＤ雖然是非法著作重製
    物，而非合法著作重製物，但依據前開說明，舊片之合法重製物亦可透過買賣方
    式取得後出租，因此，公訴意旨以系爭「一休和尚」ＶＣＤ並非以簽約授權方式
    取得，而是以買賣方式取得，即認定被告主觀上知悉系爭「一休和尚」ＶＣＤ是
    盜版，尚乏憑據。
  4.綜上所述，前開「一休和尚」ＶＣＤ雖然是非法著作重製物，但是，被告辯稱因
    為系爭「一休和尚」ＶＣＤ是透過合法經銷商之廣達欣公司業務員洪茂耀所購買
    ，且有註明新聞局字號，所以，他並未懷疑是盜版等情，依現有事證，尚有合理
    懷疑存在。
（二）附表(二)部分：
  1.被告坦承重製詳如附表(二)所示之「霹靂封靈島」、「霹靂刀鋒」ＶＣＤ共一０四
    片之事實，惟辯稱：「他有與霹靂布袋戲公司的代理商中龍科技公司簽約，該公
    司有授權他可以重製」等情。
  2.被告就系爭霹靂布袋戲有與中龍科技公司簽約之事實，有版權節目授權出租契約
    書一份（詳原審卷第二五頁至第二七頁）在卷可參。並經證人林嘉樟亦證稱：「
    被告就霹靂布袋戲有與中龍科技公司簽約，針對簽約店，公司會【默許】自行燒
    錄。且公司會【補貼標】，若有貼上貼標就是合法授權」等情（詳原審卷第四八
    頁、第四九頁）。
  3.綜上所述，被告雖然有重製詳如附表(二)所示之「霹靂封靈島」、「霹靂刀鋒」之
    行為，但證人林嘉樟既然證述中龍科技公司有默許被告可以自行重製系爭「霹靂
    封靈島」、「霹靂刀鋒」ＶＣＤ，並有貼標在卷可證（詳原審卷第四九之一頁）
    。被告辯解其有權重製等情，應屬可信。
（三）附表(三)部分：
  1.被告辯稱：「詳如附表(三)所示之ＶＣＤ，是他在夜市買的，供自己觀賞用，並未
    供出租用。且他店內有幾千支影片供出租，每日營業額約三千元至五千元間。是
    被告店內既有上千支之正版影片供出租，則被告主要收入來源應是出租正版影片
    之所得」一節。經本院傳喚到場取締之警員丙○○結證稱：「（附表三部分二百
    二十九片在何處查到？店內辦公室內有一個隔間查到」，且依扣案如附表(三)所示
    之片數及被告提出ＶＣＤ影印資料，應屬套集，經本院當庭核對無訛附卷可稽，
    被告既未將上開ＶＣＤ上架供客人挑選，檢警單位亦未查扣被告曾將該等ＶＣＤ
    出租之記錄，自難遽認被告持有該等ＶＣＤ即有出租意圖。
  2.公訴人亦未提出證據證明被告有出租如附表(三)所示盜版ＶＣＤ之事實，亦未就被
    告藉出租上開版ＶＣＤ維生，況且此部分盜版ＶＣＤ僅二百二十九片，而包裝
    並不完整，顯與一般影視社所出租之光碟片不盡相同，自難遽認被告以此出租盜
    版ＶＣＤ收入為業，並藉此維生。
  3.綜上所述，被告雖然持有如附表(三)所示之盜版ＶＣＤ，但其查扣處所並非被告用
    以營業之場所，而是在其辦公處所，更無證據足資證明被告係出租上開盜版ＶＣ
    Ｄ維生，是被告此部分所辯，亦可採信。
六、按法院得就起訴之犯罪事實變更檢察官所引應適用之法條者，以應諭知科刑或免
    刑之判決者為限，此觀刑事訴訟法第二百九十九條第一項及第三百條規定自明（
    最高院九十三年度台上字第六三五五號判決參照）。本案檢察官就原判決附表(三)
    部分之起訴事實，係以被告涉犯修正後著作權法第九十四條第一項之以犯同法第
    九十二條第一項意圖營利，而以出租之方法侵害他人著作財產權為常業罪提起公
    訴，顯非告訴乃論之罪，原審逕行變更檢察官起訴法條，認被告係犯修正後同法
    九十二條第一項之罪名，以該部分行為未經告訴權人依法提出告訴為由，諭知該
    部分不受理之判決，判決適用法則自屬不當。
七、綜上所述，依公訴人所提出之證據，尚不足使本院確信被告乙○○有涉犯公訴意
    旨所指之犯行，此外復查無其他積極證據足認被告涉有公訴人指訴之罪嫌。原判
    決就附表(三)所示部分，疏未詳查，遽予變更檢察官起訴法條，逕為公訴不受理之
    諭知，容有未洽。檢察官上訴意旨，雖未就此指摘，然原判決既有可議，自屬無
    可維持，自應由本院就此部分撤銷改判，並諭知被告無罪判決，以昭公允。原判
    決就附表(一)(二)所示部分，因予無罪判決之諭知，本院經核，並無不合，檢察官上
    訴意旨，仍執前詞，指摘原判決不當，為無理由，應予駁回。
據上論斷，應依刑事訴訟法第三百六十八條、第三百六十九條第一項前段、第三百六
十四條、第三百零一條第一項前段，判決如主文。
本案經檢察官蘇南桓到庭執行職務。
中    華    民    國      九十四      年      三     月       一        日
                                  臺灣高等法院臺南分院刑事第二庭
                                      審判長法官  葉    居    正
                                            法官  高    明    發
                                            法官  李    文    福
右正本證明與原本無異。
檢察官如不服本判決應於收受本判決後十日內向本院提出上訴書，其未敘述上訴理由
者並得於提起上訴後十日內向本院補提理由書。
                                      法院書記官  李    良    倩
中    華    民    國      九十四      年      三     月       二        日
附表(一)：
    ┌──────────────┬──────────────────┐
    │ＶＣＤ片名                  │數量（片）                          │
    ├──────────────┼──────────────────┤
    │一休和尚                    │二十一                              │
    └──────────────┴──────────────────┘
附表(二)：
    ┌──────────────┬──────────────────┐
    │ＶＣＤ片名                  │數量                                │
    ├──────────────┼──────────────────┤
    │霹靂封靈島                  │五十                                │
    ├──────────────┼──────────────────┤
    │霹靂刀鋒                    │五十四                              │
    └──────────────┴──────────────────┘
附表(三)：
    ┌──────────────┬──────────────────┐
    │ＶＣＤ片名                  │數量                                │
    ├──────────────┼──────────────────┤
    │恐懼的總和                  │二                                  │
    ├──────────────┼──────────────────┤
    │偷窺無罪                    │二                                  │
    ├──────────────┼──────────────────┤
    │神鬼認證                    │二                                  │
    └──────────────┴──────────────────┘
    ┌──────────────┬──────────────────┐
    │英雄                        │二                                  │
    ├──────────────┼──────────────────┤
    │乾隆王朝                    │十二                                │
    ├──────────────┼──────────────────┤
    │商道                        │二                                  │
    ├──────────────┼──────────────────┤
    │流金歲月                    │二                                  │
    ├──────────────┼──────────────────┤
    │洗冤錄II                    │二                                  │
    ├──────────────┼──────────────────┤
    │聖誕傳奇                    │二                                  │
    ├──────────────┼──────────────────┤
    │哈利波特II                  │十二                                │
    ├──────────────┼──────────────────┤
    │神鬼交鋒                    │十                                  │
    ├──────────────┼──────────────────┤
    │ＳＫ２惡魔島                │四                                  │
    └──────────────┴──────────────────┘
    ┌──────────────┬──────────────────┐
    │戰略陰謀                    │四                                  │
    ├──────────────┼──────────────────┤
    │穿越時空的愛戀              │二                                  │
    ├──────────────┼──────────────────┤
    │○○七誰與爭鋒              │二                                  │
    ├──────────────┼──────────────────┤
    │孫子兵法                    │六十七                              │
    ├──────────────┼──────────────────┤
    │紀曉嵐                      │四十                                │
    ├──────────────┼──────────────────┤
    │神醫喜來樂                  │十二                                │
    ├──────────────┼──────────────────┤
    │秦始皇                      │十四                                │
    ├──────────────┼──────────────────┤
    │再生緣                      │二十二                              │
    ├──────────────┼──────────────────┤
    │ＡＬＬ  ｉｎ                │十二                                │
    └──────────────┴──────────────────┘
